【裁判字號】    96,易,5237
【裁判日期】    970901
【裁判案由】    竊佔
【裁判全文】
臺灣臺中地方法院刑事判決              96年度易字第5237號
公  訴  人  臺灣臺中地方法院檢察署檢察官
被      告  乙○○
            丙○○
上列被告因竊佔案件，經檢察官提起公訴（95年度偵字第23396
號），本院判決如下：
    主    文
本件免訴。
    理    由
一、公訴意旨略以：被告乙○○及丙○○共同基於意圖為自己不
    法利益之犯意聯絡，於民國88年6 月16日後之不詳時間，未
    經主管機關行政院農業委員會林務局東勢林區管理處（下稱
    甲○○○○）申請核准租用，而竊佔臺中縣和平鄉大安溪事
    業區第131 號林班地面積約0.5 公頃之部分土地，並於其上
    種植甜柿。嗣於95年9 月14日，因警方配合臺灣臺中地方法
    院至上址處，強制執行交還土地案件而發覺上情。因認被告
    乙○○、丙○○涉犯刑法第320條第2項之竊佔罪嫌。
二、按時效完成者，應諭知免訴之判決，刑事訴訟法第302 條第
    2 款定有明文。又「於中華民國94年1 月7 日刑法修正施行
    前，其追訴權時效已進行而未完成者，比較修正前後之條文
    ，適用最有利於行為人之規定」刑法施行法第8 條之1 亦有
    明定。亦即在94年1 月7 日刑法修正施行前（本次修正，總
    統於94年2 月2 日公布，並自95年7 月1 日起施行），其追
    訴權時效如已完成者，自無比較新舊法之問題，而仍按修正
    前之規定計算其追訴權時效期間。再按竊佔罪，依刑法第32
    0 條第2 項之規定，其最重本刑為有期徒刑5 年。有關其追
    訴權時效期間之規定，修正前刑法第80條第1 項第2 款規定
    ：「犯最重本刑為三年以上十年未滿有期徒刑者，十年」，
    亦即在刑法上揭修正前，對於竊佔罪之追訴權時效期間為10
    年。再按「竊佔罪為即成犯，於其竊佔行為完成時犯罪即成
    立，以後之繼續佔用乃狀態之繼續，而非行為之繼續，故予
    竊佔後雖將原有建物拆除另予改建，僅係竊佔狀態繼續中變
    更其使用之方法，不構成另一新竊佔罪，有關追訴權時效之
    起算，仍應以最初竊佔行為完成時為準。」（最高法院66年
    臺上字第3118號判例、83年度臺上字第5190號判決意旨參照
    ）。又刑事訴訟法第161 條第1規 定：檢察官就被告犯罪事
    實，應負舉證責任，並指出證明之方法。因此，檢察官對於
    起訴之犯罪事實，應負提出證據及說服之實質舉證責任。倘
    其所提出之證據，不足為被告有罪之積極證明，或其指出證
    明之方法，無從說服法院以形成被告有罪之心證，基於無罪
    推定之原則，自應為被告無罪判決之諭知（最高法院分別著
    有30年上字第816 號、76年臺上字第4986號、40年臺上字第
    86號、92臺上字128 號判例可資參照）。
三、訊據被告丙○○、乙○○固承認其等有於前揭土地上耕作之
    事實，惟被告丙○○辯稱：伊自52年間與劉碧娥結婚後，伊
    岳父劉榮春將前揭土地贈與給劉碧娥，伊與太太劉碧娥於52
    年或53年就開始在前揭土地上耕作，剛開始種植桃樹，在10
    幾年前才改種甜柿，伊認為並沒有違法，所以才一直在該土
    地上繼續耕作，並沒有竊佔之犯意等語；被告乙○○則辯稱
    ：該土地係伊外祖父贈與給伊父親，伊等並不知係國有土地
    ，並無竊佔之犯意，應不構成犯罪。且其父親乙○○從50
    幾年開始就在該地耕作，伊從65年起亦在該土地上幫伊父親
    耕作，該土地伊等已耕作很久，並不是從88年以後才開始耕
    種。期間因伊去當兵，伊姐姐精神病發作，須人照料，只有
    伊父親在耕作，人手不足，果樹較小，雜草長得較高，有可
    能較看不出來有耕作之樣子，但伊等一直有在耕作，並沒有
    中斷占有之意思等語。
四、經查：
(一)、被告丙○○辯稱：其自52年或53年開始就在前揭土地耕作乙
    情，業據證人己○○於本院審理時到庭具結證述：「（問：
    就你所知系爭土地以前是樹林還是桃樹林？）是桃樹林，是
    何時開始種桃樹我不太清楚，約2 、30年前大約50年後左右
    ，系爭土地旁邊有一塊梅子林，是原住民所種植的，我有去
    承包採梅子，所以有到系爭土地附近，我當時看到該處是種
    桃樹」、「（問：你90、91會勘之後，經由被告向你表示，
    你才知道他們有在該處耕作？）是的，會勘之前並不清楚是
    誰在該處耕作，民國50幾年的時候，有去該處看到桃子樹，
    但是不知道是何人種的」等語（見本院卷第57、58頁）；及
    證人庚○○於本院審理時到庭具結證稱：「（問：你所知道
    系爭土地是怎麼來的？）劉榮春開墾的，送給我姐姐劉碧娥
    的」、「（問：被告問何時劉榮春把系爭土地送給劉碧娥？
    ）大約是民國52年左右」、「（問：劉榮春同時間有無送土
    地給你？）有的，是緊臨系爭土地的上方處土地」、「我被
    查獲的時候，他們有在使用系爭土地，他們那時有種桃樹，
    還有甜柿幼苗，但是桃樹那時候都已經老化了」等語明確（
    見本院卷第61、62頁），再佐以證人庚○○前於本院88年度
    訴字第1871號民事事件中，確亦主張其係自52年起即隨同渠
    父親劉榮春在本案前揭土地附近從事耕作乙節，業據本院調
    取上開民事卷宗核閱屬實，是證人庚○○雖與被告丙○○具
    有親屬關係，然渠所述，尚非迴護之詞，而證人己○○與被
    告丙○○既無何親屬利害關係，衡情自無甘冒偽證之處罰而
    故為不實證詞之必要，故上開證人之證詞，尚堪採信。據上
    ，足認被告丙○○所辯，尚非無稽。
(二)、復據鑑定人即農林航空測量所調查課課長戊○○於本院審理
    中到庭具結鑑定稱：「（問：提示被告提出之立體航照圖及
    本院卷第32頁航照圖，請你將本院卷第32頁之位置對照立體
    航照圖加以判讀被告等所圈出的耕作位置，66年時是否有耕
    作的跡象？）經我以立體鏡判讀結果，立體航照圖上面以紅
    筆圈出的範圍，與本院卷第32頁紅筆圈出的位置是相同的位
    置，66年時有局部耕作，北邊與西邊都有耕作的痕跡，東邊
    與南邊局部有耕作，但是又有點荒癈的跡象，實際有一半左
    右有耕作的痕跡，有點荒廢的部分，可能因為靠近河邊土壤
    會流失，所以不適合耕作。靠近東南山邊的地方看得出有工
    寮的設置」、「（問：請鑑定人就被告提出的76年航照圖，
    判讀是否有耕作的痕跡？）76年的航照圖剛好工寮的區域都
    被樹擋住了，沒有辦法判讀有無工寮。同樣的位置，顯示有
    耕作的痕跡，而且76年的耕作的範圍大於66年的耕作範圍」
    等語綦詳（見本院卷第191 頁正、反面），足認前揭土地於
    66年、76年間均確實有耕作之事實無疑，準此，可推論被告
    丙○○、乙○○至少於66年間起已有在前揭土地耕種屬實，
    則其等之竊佔行為自斯時起即已完成，再參酌上開說明可知
    ，其等竊佔罪之追訴權時效期間為10年，檢察官迄至95年間
    始開始偵查，顯已逾10年之追訴權時效期間。
(三)、公訴人雖又認被告等於87年間並無耕作跡象，顯係已中斷占
    有，復於88年6 月16日後之不詳時間，始另行起意重為占有
    云云，就此部分，被告等則以當時因家庭因素，耕作人力不
    足，耕作範圍較小，雜草較多，可能因而誤認未耕作等語，
    參諸鑑定人於本院審理中到庭具結鑑定稱：「（問：請鑑定
    人就告訴代理人提出的87年航照圖判讀，是否有耕作痕跡？
    ）看不太出來，沒有辦法判讀，看起來一樣有荒癈的樣子。
    工寮的位置，感覺看不出來有工寮。87年的地形，與66年的
    地形略有改變」、「（問：請「（問：你依據87年的航照圖
    ，有無辦法判讀出該區域荒癈多久時間？）沒有辦法」等語
    （見本院卷第191 頁反面），雖可認87年間前揭土地上或無
    耕作之事實，惟被告等究竟自76年以後之何時開始未持續在
    前開土地上從事耕作，依卷內資料，尚無從得知。在罪疑唯
    輕原則下，僅能作最有利於被告等之認定，認被告等係自87
    年起始未在上開土地上持續耕作。據此，此時應審查之重點
    厥為若87年至88年6 月16日前這段期間，被告等確未在該土
    地上耕作，是否具有中斷占有之意思？就此部分，業據被告
    等均明確否認在卷，衡諸常情，被告等主觀上既認定該土地
    係從52年承繼劉榮春之贈與而來，均認定該土地為其家族所
    有，則其等何以會有中斷占有之意思？蓋目前社會上擁有土
    地者，任由其所有之土地擱置荒癈不利用之情形，亦非鮮見
    ，自難以此有未耕作之事實，即逕行推論被告等有中斷占有
    之意思。縱退而認定其等係從66年間起，始占有，惟自斯時
    起至86年，其等亦在該土地上從事耕作多年，已有占有之意
    思及行為由來已久，且已逾竊佔罪之追訴權時效期間，則如
    何逕認其等自87年至至88年6 月16日前這段期間有中斷占有
    之意思？衡情，被告等既有前揭長時間占有之事實，則其等
    具有持續占有之意思，應為常態，始符常理，故就此中斷占
    有之變態事實，應由公訴人舉證證明之。惟公訴人就此部分
    並未舉證證明被告等確有自88年間始另行起意占用前揭土地
    之事實，使本院形成有罪之確信，在罪疑唯輕原則下，自應
    為有利於被告等之認定。
(四)、綜上，被告丙○○既係自52年間起；被告乙○○既係自65年
    間已占有前揭土地，從事耕作使用，足見公訴人本件起訴，
    已在追訴權時效完成之後。按此，依上開說明，對被告等所
    犯之本件竊佔罪，自應均為免訴之諭知。
據上論斷，應依刑事訴訟法第302 條第2 款，判決如主文。
本案經檢察官丁○○到庭執行職務。
中    華    民    國    97    年    9     月    1     日
                  刑事第十五庭  法  官  蔡美華
上正本證明與原本無異。
如不服本判決，應於收受送達後10日內向本院提出上訴書狀（應
敘述具體理由並附繕本）。
上訴書狀如未敘述理由，應於上訴期間屆滿後20日內補提理由書
於本院。
                                書記官  張皇清
中    華    民    國    97    年    9     月    1     日


司法院資訊處製作；財團法人民間司法改革基金會備份。
